臺灣臺北地方法院刑事判決
111年度審訴緝字第25號
公  訴  人  臺灣臺北地方檢察署檢察官
被      告  胡宇翔



上列被告因詐欺等案件，經檢察官提起公訴（110年度偵字第218
46號），嗣因被告於本院準備程序中就被訴事實為有罪之陳述，
經本院告知簡式審判程序意旨，並聽取公訴人及被告之意見後，
本院合議庭裁定由受命法官獨任進行簡式審判程序，判決如下：
    主  文
胡宇翔犯三人以上共同冒用政府機關及公務員名義詐欺取財罪，
處有期徒刑壹年陸月。
偽造之「法務部行政執行署台北執行處凍結管收命令印」、「檢
察官施教文傳票專用」、「書記官楊英杰傳票專用」印文各壹枚
、「台灣台中地方法院印」印文貳枚均沒收；未扣案之犯罪所得
新臺幣伍萬貳仟伍佰玖拾元沒收，於全部或一部不能沒收或不宜
執行沒收時，追徵其價額。
    事  實
一、胡宇翔於民國110年3月間加入袁勝軍、宋狄修（袁勝軍、宋
    狄修已由本院另為判決）、賴傳庭（由檢察官另行起訴）、
    「邱文麒」及其他真實姓名、年籍不詳之成年人所屬之詐欺
    集團，擔任向被害人收取詐騙款項之車手工作，而與該詐欺
    集團成員共同意圖為自己不法所有，基於三人以上冒用政府
    機關及公務員名義詐欺取財、行使偽造公文書及洗錢之犯意
    聯絡，先由該詐欺集團成員於110年4月（起訴書誤載為6月
    ，應予更正）6日上午10時許起，分別佯以「中華電信客服
    中心」、「警員邱威傑」及「臺中地檢署檢察官吳文正」等
    人名義，撥打電話予許靖東，向許靖東及其配偶林秀麗佯稱
    ，林秀麗身分證遭冒用、涉嫌詐欺洗錢犯罪，要其等配合辦
    案云云，同時要求許靖東加入名稱為「110報案中心」LINE
    群組，並透過LINE傳送偽造之「臺灣臺中地方法院地檢署刑
    事傳票」（其上蓋有偽造之「法務部行政執行署台北執行處
    凍結管收命令印」、「檢察官施教文傳票專用」、「書記官
    楊英杰傳票專用」印文各1枚）1紙、偽造之「請求暫緩執行
    凍結令申請書」（含「臺灣臺中地方法院法院公證款」、「
    臺灣臺中地方法院公證本票」2部分，其上蓋有偽造之「台
    灣台中地方法院印」印文1枚）2紙等公文書翻拍照片予許靖
    東而行使之，致許靖東、林秀麗2人均陷於錯誤，於110年4
    月7日中午12時30許，依指示前往第一銀行光復分行，提領
    新臺幣（下同）175萬3000元，胡宇翔及袁勝軍2人則受「邱
    文麒」指示，由胡宇翔前往臺北市○○區○○○路00巷00號前，
    偽以「檢察官吳文正」指派收取款項之「李建國」，向林秀
    麗收取上開175萬3000元，並至桃園市中壢區中壢火車站後
    站之某旅館房間，將款項交付予袁勝軍，再交付予「邱文麒
    」。嗣許靖東、林秀麗再依指示於110年4月8日上午10時30
    分許，前往台北富邦銀行八德分行，提領96萬7000元，由宋
    狄修依詐騙集團成員指示，在臺北市松山區光復北路26巷18
    號前，偽以「檢察官吳文正」指派收取款項之「李建國」，
    而向許靖東收取上開96萬7000元，並依指示將款項放置在某
    火車站廁所內繳回集團。嗣因許靖東、林秀麗查覺有異報警
    而循線查悉上情。
二、案經許靖東、林秀麗訴由臺北市政府警察局松山分局報告臺
    灣臺北地方檢察署檢察官偵查起訴。　　
    理  由
壹、程序部分：
    本件被告胡宇翔所犯均係死刑、無期徒刑或最輕本刑為3年
    以上有期徒刑以外之罪，且均非高等法院管轄第一審案件，
    其於本院準備程序進行中就上開被訴事實為有罪之陳述，經
    本院告知簡式審判程序之旨，並聽取檢察官及被告之意見後
    ，依刑事訴訟法第273條之1第1項規定，由本院合議庭裁定
    由受命法官獨任進行簡式審判程序。故本件簡式審判程序之
    證據調查，依同法第273條之2規定，不受同法第159條第1項
    、第161條之2、第161條之3、第163條之1及第164條至第170
    條規定之限制，合先敘明。
貳、實體部分：
一、上揭事實，業據被告於警詢、偵查中、本院訊問、準備程序
    及審理時均坦承不諱（見偵查卷第11至16頁、第195至207頁
    ，審他字卷第73至83頁），核與告訴人林秀麗、許靖東於警
    詢及偵訊中之指述（見偵查卷第47至66頁、第173至175頁）
    、證人即共同被告袁勝軍、宋狄修於警詢及偵訊中證述（見
    偵查卷第17至27頁、第29至35頁、第149至161頁、第213至2
    15頁）之情節相符，並有監視器畫面翻拍照片13張、LINE對
    話紀錄中偽造之「臺灣臺中地方法院地檢署刑事傳票」、「
    請求暫緩執行凍結令申請書」翻拍照片3張在卷可稽（見偵
    查卷第67至73頁、第167至169頁），足認被告前開任意性自
    白與事實相符，應堪採信。本案事證明確，被告犯行堪予認
    定，應依法論科。
二、論罪科刑：
  ㈠按稱公文書者，謂公務員職務上製作之文書，刑法第10條第3
    項定有明文。若由形式上觀察，文書之製作人為公務員，且
    其內容係就公務員職務上之事項而製作，即使該偽造之文書
    所載製作名義機關不存在，或其所記載之內容並非該管公務
    員職務上所管轄之事項，甚至其上所蓋印文與公印文之要件
    不合，而非公印文，惟社會上一般人無法辨識而仍有誤信該
    文書為真正之危險時，仍難謂其非公文書（最高法院54年台
    上字第1404號、103年度台上字第3701號判決意旨參照）。
    經查，被告所屬詐欺集團傳送予告訴人2人之公文書3紙，其
    上分別載有「臺灣臺中地方法院地檢署刑事傳票」、「臺灣
    臺中地方法院」等文字，並有「法務部行政執行署台北執行
    處凍結管收命令印」、「檢察官施教文傳票專用」、「書記
    官楊英杰傳票專用」、「台灣台中地方法院印」印文（見偵
    查卷第167至169頁），形式上已表明分別係由臺灣臺中地方
    法院檢察署、臺灣臺中地方法院此政府機關所屬公務員出具
    ，且內容攸關刑事案件偵辦，依前開說明，此偽造文書形式
    上已有足使社會一般民眾誤信係政府機關所出具文書，自有
    表彰其上所示機關之公務員本於職務而製作之意，當屬刑法
    規定之公文書。
　㈡又依洗錢防制法第2條第2款、第3條第2款之規定，掩飾或隱
    匿刑法第339條犯罪所得之本質、來源、去向、所在、所有
    權、處分權或其他權益者，即構成洗錢行為。又洗錢之前置
    犯罪完成，取得財產後所為隱匿或掩飾該財產的真實性質、
    來源、所在地、處置、轉移、相關的權利或所有權之行為，
    固為典型洗錢行為無疑，然於犯罪人為前置犯罪時，即提供
    帳戶供犯罪人作為取得犯罪所得之人頭帳戶，或於其後交付
    犯罪所得款項製造金流斷點，致無法查得犯罪所得流向等，
    均會產生掩飾或隱匿該犯罪不法所得真正去向之洗錢效果。
    亦即，從犯罪者之角度觀察，犯罪行為人為避免犯行遭查獲
    ，會盡全力滅證，但對於犯罪之成果即犯罪所得，反而會盡
    全力維護，顯見洗錢犯罪本質上本無從確知犯罪行為之存在
    ，僅為合理限制洗錢犯罪之處罰，乃以不法金流與特定犯罪
    有連結為必要。是以，依犯罪行為人取得該不法金流之方式
    ，已明顯與洗錢防制規定相悖，有意規避洗錢防制規定，為
    落實洗錢防制，避免不法金流流動，自不以提供帳戶為限，
    亦包括取得款項後，將款項交予犯罪組織之其他成員，致無
    法或難以追查犯罪所得去向之洗錢結果。本次修法既於立法
    理由中明示掩飾不法所得去向之行為亦構成洗錢，則以匯款
    或交付現金等方式，致產生掩飾或隱匿不法犯罪所得真正去
    向之行為，亦屬洗錢防制法第14條第1項所規範之洗錢類型
    （最高法院108年度台上字第1744號判決參照）。查被告前
    往收取告訴人林秀麗所交付之款項後交予袁勝軍，再轉交予
    「邱文麒」，即在製造金流之斷點，致無從或難以追查前揭
    犯罪所得，而掩飾或隱匿該犯罪所得之去向，依上說明，被
    告所為自非單純犯罪後處分贓物之與罰後行為，而該當洗錢
    防制法所規範之洗錢行為無訛。　
　㈢核被告所為，係犯刑法第339條之4第1項第1款、第2款之三人
    以上共同冒用政府機關及公務員名義詐欺取財罪、第216條
    、第211條之行使偽造公文書罪及洗錢防制法第14條第1項之
    洗錢罪。公訴意旨雖漏未論列洗錢防制法第14條第1項之洗
    錢罪，然此部分事實與前揭經本院論罪部分具裁判上一罪關
    係，為起訴效力所及，且經本院當庭告知上開罪名（見審他
    字卷第73、75頁），本院自得一併審究，併予說明。 
　㈣被告與袁勝軍、宋狄修、賴傳庭、「邱文麒」及其他詐欺集
    團成員間就前開犯行，均有犯意聯絡及行為分擔，應論以共
    同正犯。
　㈤被告與上開共同正犯間就偽造印文於偽造公文書上之行為，
    係偽造公文書之階段行為，其偽造公文書後復持以行使，偽
    造公文書之低度行為復為行使之高度行為所吸收，均不另論
    罪。
　㈥被告所犯三人以上共同冒用政府機關及公務員名義詐欺取財
    罪、洗錢及行使偽造公文書罪間，係本於其與上開共同正犯
    同一犯罪計畫而為，應整體視為一行為較為合理，則其以一
    行為而觸犯上開2罪，應依刑法第55條想像競合犯之規定，
    從一重論以三人以上共同冒用政府機關及公務員名義詐欺取
    財罪。又被告與所屬詐欺集團成員係一行為同時詐騙告訴人
    2人，為同種想像競合犯，應依刑法第55條之規定，僅論以
    一罪。
　㈦又按想像競合犯之處斷刑，本質上係「刑之合併」。其所謂
    從一重處斷，乃將想像競合犯組成之評價上數罪，合併為科
    刑一罪，其所對應之刑罰，亦合併其評價上數罪之數法定刑
    ，而為一個處斷刑。易言之，想像競合犯侵害數法益者皆成
    立犯罪，論罪時必須輕、重罪併舉論述，同時宣告所犯各罪
    名，包括各罪有無加重、減免其刑之情形，亦應說明論列，
    量刑時併衡酌輕罪部分量刑事由，評價始為充足，然後依刑
    法第55條前段規定「從一重處斷」，非謂對於其餘各罪可置
    而不論。因此，法院決定處斷刑時，雖以其中最重罪名之法
    定刑，做為裁量之準據，惟於裁量其輕重時，仍應將輕罪合
    併評價在內（最高法院108年度台上字第4405號判決意旨參
    照）。查被告於本院審理時自白一般洗錢犯行，依洗錢防制
    法第16條第2項之規定，原應減輕其刑，惟被告所犯一般洗
    錢罪，屬想像競合犯其中之輕罪，被告就本案犯行係從一重
    之三人以上共同詐欺取財罪，就被告此部分想像競合輕罪應
    減刑部分，依上開說明，由本院於後述依刑法第57條量刑時
    一併衡酌該部分減輕其刑事由，附此說明。　　
  ㈧爰審酌被告正值青年，竟不思以正當途徑賺取財物，貪圖一
    己不法私利，加入詐欺集團擔任車手之工作，利用一般民眾
    欠缺法律專業知識，對於司法機關組織分工與案件進行流程
    未盡熟悉等心理，而以假冒司法偵查、審判機關等政府機關
    及公務員名義，使告訴人2人受騙上當而交付款項給被告，
    非但侵害告訴人等之財產法益，更破壞一般民眾對於司法公
    文書及公務員職務執行之信賴，並考量被告犯後於本院中坦
    承犯行，合於洗錢防制法第16條第2項所定之減輕其刑事由
    ，然尚未能賠償告訴人等所受損害，兼衡被告之前科素行、
    犯罪動機、目的、手段、所生損害、在詐騙案中擔任角色之
    涉案程度，暨被告之教育程度、入監前之工作收入、無需扶
    養人口等家庭經濟生活狀況等一切情狀，量處如主文所示之
    刑，以示警懲。
三、沒收：
  ㈠「臺灣臺中地方法院地檢署刑事傳票」1紙上偽造之「法務部
    行政執行署台北執行處凍結管收命令印」、「檢察官施教文
    傳票專用」、「書記官楊英杰傳票專用」印文各1枚（見偵
    查卷第167頁）、「請求暫緩執行凍結令申請書」2紙上偽造
    之「台灣台中地方法院印」印文各1枚（見偵查卷第168至16
    9頁），應依刑法第219條規定，不問屬於犯人與否，均沒收
    之。又上開偽造公文書之原件未交付告訴人2人，無證據證
    明該文書原件現時尚屬存在而未滅失，爰均不予宣告沒收。
    又上開偽造之公印文，並無證據證明係詐欺集團以偽造印章
    方式蓋用，爰不就偽造印章部分宣告沒收，併此敘明。
　㈡按共同正犯犯罪所得之沒收或追徵，應就各人所分得之數為
    之；又所謂各人「所分得」之數，係指各人「對犯罪所得有
    事實上之處分權限」而言，其各成員有無犯罪所得、所得數
    額，係關於沒收、追繳或追徵標的犯罪所得範圍之認定，雖
    非屬犯罪事實有無之認定，不適用「嚴格證明法則」，無須
    證明至毫無合理懷疑之確信程度，事實審法院仍應視具體個
    案之實際情形，於各共同正犯有無犯罪所得，或犯罪所得多
    寡，綜合卷證資料及調查結果，依自由證明程序釋明其合理
    之依據而為認定，倘若共同正犯各成員內部間，對於不法利
    得分配明確時，應依各人實際分配所得宣告沒收；若共同正
    犯成員對不法所得並無處分權限，與其他成員亦無事實上之
    共同處分權限者，自不予諭知沒收；然若共同正犯各成員對
    於不法利得享有共同處分權限時，則仍應負共同沒收之責（
    最高法院106年度台上字第539號判決要旨可資參照）。查被
    告於偵訊時供承：本案其報酬係取款金額175萬3000元之0.0
    3等語（見偵查卷第196頁），是被告所獲得之報酬應為5萬2
    590元（計算式：0000000元×0.03＝52590），為被告本案之
    犯罪所得，依上說明，應依刑法第38條之1第1項前段、第3
    項規定沒收，並於全部或一部不能沒收或不宜執行沒收時，
    追徵其價額。
據上論斷，應依刑事訴訟法第273條之1第1項、第299條第1項前
段、第300條，洗錢防制法第14條第1項，刑法第11條前段、第28
條、第216條、第211條、第339條之4第1項第1款、第2款、第55
條、第219條、第38條之1第1項前段、第3項，刑法施行法第1條
之1第1項，判決如主文。
本案經檢察官鄭東峯提起公訴，檢察官謝奇孟到庭執行職務。
中　　華　　民　　國　　111 　年　　4 　　月　　21　　日
                刑事第二十二庭  法  官  莊書雯
上正本證明與原本無異。 
如不服本判決應於收受送達後20日內向本院提出上訴書狀，並應
敘述具體理由；其未敘述上訴理由者，應於上訴期間屆滿後20日
內向本院補提理由書（均須按他造當事人之人數附繕本）「切勿
逕送上級法院」。告訴人或被害人如對於本判決不服者，應具備
理由請求檢察官上訴，其上訴期間之計算係以檢察官收受判決正
本之日期為準。 因疫情而遲誤不變期間，得向法院聲請回復原
狀。
                                書記官 周玉惠　　　　　
中　　華　　民　　國　　111 　年　　4 　　月　　26　　日
附錄本案所犯法條：
中華民國刑法第216條 
行使第210條至第215條之文書者，依偽造、變造文書或登載不實
事項或使登載不實事項之規定處斷。
中華民國刑法第211條
偽造、變造公文書，足以生損害於公眾或他人者，處1年以上7年
以下有期徒刑。
中華民國刑法第339條之4
犯第339條詐欺罪而有下列情形之一者，處1年以上7年以下有期
徒刑，得併科1百萬元以下罰金：
一、冒用政府機關或公務員名義犯之。
二、三人以上共同犯之。
三、以廣播電視、電子通訊、網際網路或其他媒體等傳播工具，
    對公眾散布而犯之。
前項之未遂犯罰之。
洗錢防制法第14條
有第2條各款所列洗錢行為者，處7年以下有期徒刑，併科新臺幣
500萬元以下罰金。
前項之未遂犯罰之。